【裁判字號】    99,上易,94
【裁判日期】    991019
【裁判案由】    債務人異議之訴
【裁判全文】
臺灣高等法院臺南分院民事判決    99年度上易字第94號
上  訴  人  丙 ○ ○
            瓏鈦科技股份有限公司
法定代理人  乙○○○
共      同
訴訟代理人  陳 培 芬  律師
被上 訴 人  協禾開發股份有限公司
法定代理人  丁 ○ ○
訴訟代理人  林 國 明  律師
上列當事人間債務人異議之訴事件，上訴人對於中華民國99年3
月12日臺灣臺南地方法院第一審判決（98年度訴字第1610號）提
起上訴，本院於99年10月5日言詞辯論終結，茲判決如下：
    主  文
上訴駁回。
第二審訴訟費用由上訴人負擔。
    事  實
甲、上訴人方面：
一、聲明：(一)原判決廢棄。(二)確認被上訴人對上訴人依臺灣臺南
    地方法院97年度聲字第1520號民事裁定所載上訴人應負擔訴
    訟費用確定額新台幣（下同）57萬4720元債權不存在。(三)臺
    灣臺南地方法院98年度司執字第80515號強制執行事件所為
    之強制執行程序應予撤銷。(四)第一、二審訴訟費用由被上訴
    人負擔。
二、陳述：除與原判決記載相同者外，補稱略以：
  (一)被上訴人協禾公司於民國（下同）92年10月3日成立，上訴
    人在92年8月15日購買永康市○○段409、410、454、455地
    號等四筆土地（下稱系爭土地）時銀貨兩訖，被上訴人公司
    當時尚未對外進行籌資說明，上訴人是自行投資，而非以被
    上訴人股東身分買地。至於上訴人瓏鈦公司與丙○○於93年
    9月30日同意將1606萬6880元之資金轉為協禾公司股份之原
    因，係因瓏鈦公司與協禾公司在92年10月20日簽訂「南台天
    廈宿舍案建照與土地作價合作意向書」，由土地價金支付人
    瓏鈦公司代表出售系爭土地連同建築執照以2億元作價轉售
    予協禾公司後，因協禾公司對外招募資金不足，無法清償瓏
    鈦公司上開買賣標的款項，上訴人在不得已之情況下才將上
    開1600萬元資金轉為股份，有南台天廈宿含案建照與土地作
    價合作意向書影本乙件可稽。有關瓏鈦公司與丙○○1600萬
    元之資金轉股份，最主要來自瓏鈦公司所支出系爭土地第一
    期款350萬元與第三期款2065萬元中之1250萬元，因此350萬
    元加上l250萬元等於1600萬元，此有上訴人瓏鈦公司製作「
    瓏鈦南台案支出明細表」乙件可稽。
  (二)上訴人瓏鈦公司及訴外人信業公司為支付瓏鈦公司所開立支
    票向地主購買系爭四筆土地價款之餘款，上訴人瓏鈦公司於
    93年l月間以系爭410地號土地所有權全部向農民銀行（後改
    制為合作金庫銀行）抵押貸款2000萬元，有土地登記謄本可
    稽，信業公司則以系爭409地號土地向農民銀行（後改制為
    合作金庫銀行）抵押貸款1800萬元，而瓏鈦公司自95年5月
    起迄今，仍依浮動利率即陸續每月向合作金庫清償本息約9
    萬元，有合作金庫銀行查詢單暨明細表共三紙可證，由此可
    證上訴人瓏鈦公司確實有代墊銀行借款本息497萬6070元之
    事實；且上開2000萬元貸款匯入瓏鈦公司農民銀行00000000
    000號帳戶後，匯入帳戶當日即轉入地主鄭黃富美農民銀行
    00000000000號帳戶，有臺灣臺南地方法院民事庭函、農民
    銀行府城分行函可稽，此亦足證上訴人瓏鈦公司向銀行貸款
    2000萬元係用以支付向地主購地之土地款項，與上開1606萬
    6880元股款完全無關。因此，系爭土地因判決移轉予協禾公
    司後，上訴人所支付上開借款本息497萬6070元自得依不當
    得利規定向協禾公司求償。
  (三)上訴人瓏鈦公司及信業公司之所以未在公司財務報表上揭示
    購入系爭四筆土地，係因當時瓏鈦公司會計師丁○○建議為
    節省將來轉賣予協禾公司辦理過戶時所增加之有關印花稅、
    登記費、代書費等費用，故而未將買賣土地揭示於瓏鈦公司
    及信業公司財報內。而系爭土地迄今仍由上訴人負責環境管
    理維護中，被上訴人仍積欠上訴人鉅額開辦費與代墊款無力
    償還，裁判費之債務遠不及上訴人之債權。
  (四)租金的部分當初沒有簽租賃契約，不過甲○○有到鈞院作證
    被上訴人租用上訴人的辦公室，當時有約定租金每月1萬5千
    元，被上訴人租用期間3年，但事實上只繳3個月租金，積欠
    租金實際不只24萬元，我們只主張24萬元的租金債權；關於
    環境維護費30萬元的部分，因上訴人沒有保留憑證，所以該
    部分無法提出原始憑證。
三、證據：除援用原審提出者外，補提土地登記謄本五份、合作
    金庫銀行放款帳務資料查詢單暨明細表三紙、協禾開發股份
    有限公司92及93年現金帳明細表一份、南台天廈宿舍案建照
    與土地作價合作意向書一份、瓏鈦公司南台案支出明細表一
    份、瓏鈦公司支付農民銀行（合作金庫）本息明細表一份、
    臺灣臺南地方法院95年度重訴48字第0950012992號函一份、
    農民銀行府城分行95年4月3日農府營字第0953450053號函一
    份（以上均影本）為證，並聲請傳訊證人甲○○到庭。
乙、被上訴人方面：
一、聲明：(一)上訴駁回。(二)第二審訴訟費用由上訴人負擔。
二、陳述：除與原判決記載相同者外，補稱略以：
  (一)上訴人99年10月1日書狀提到附件一、二資產負債表並無土
    地的記載，但93、94年我們的訴訟尚未勝訴確定，當然土地
    名義人還不是被上訴人協禾公司，所以在固定資產項目下的
    預付購置設備款8千多萬元就是購買土地的款項，並不是用
    土地的科目，而是用預付購置設備款的科目。
  (二)被上訴人並無積欠上訴人辦公室租金，因為我們並未承租，
    因為當時被上訴人協禾公司的法定代理人就是上訴人瓏鈦公
    司的實際負責人甲○○先生，被上訴人協禾公司並未對外營
    業，不需辦公場所，頂多是開會時借用瓏鈦公司的場所。
三、證據：援用原審提出之證據方法。
丙、本院依職權調閱臺灣臺南地方法院95年度重訴字第48號土地
    所有權移轉登記事件全卷，另依上訴人之聲請傳訊證人甲○
    ○到庭。
    理  由
一、上訴人起訴主張：被上訴人以臺灣臺南地方法院97年度聲字
    第1520號確定訴訟費用額事件確定之民事裁定為執行名義，
    聲請對於上訴人等名下之協禾公司股份為強制執行。惟上訴
    人對於被上訴人有代墊系爭土地（即永康市○○段409、410
    、454、455地號等四筆土地）價款之利息損失、支付合作金
    庫銀行貸款本金暨利息及墊付開辦費用等債權，共計1020萬
    1070元（合作金庫銀行本金144萬元、利息353萬6070元，辦
    公室租金與庶務費24萬元，環境維護費等雜項開支30萬元，
    土地價款墊付之利息損失468萬5000元），被上訴人均未清
    償，構成民法上不當得利，上訴人以上開債權抵銷本件執行
    債務57萬4720元，抵銷後，被上訴人就系爭執行債權57萬47
    20元已不存在，其對上訴人二人名下協禾公司股份聲請強制
    執行失所附麗。為此，上訴人依強制執行法第14條之法律關
    係，求為判決確認被上訴人對上訴人依台灣台南地方法院97
    年度聲字第1520號民事裁定所載上訴人應負擔訴訟費用57萬
    4720元債權不存在，並撤銷臺灣臺南地方法院98年度司執字
    第80515號強制執行事件所為之強制執行程序之判決云云。
    （原審為上訴人敗訴之判決）
二、被上訴人則以：上訴人主張對被上訴人有1020萬1070元之債
    權，被上訴人否認之，上訴人就此事實應負舉證責任。且系
    爭土地確係由被上訴人出資購買，於93年l月14日及93年2月
    5日分別將系爭土地借名登記予上訴人瓏鈦公司等人，上訴
    人等為被上訴人公司之股東，係以股東身分投資而已，並非
    由上訴人直接向出賣人買受系爭土地乙情，業經鈞院97年度
    重上字第21號判決確定在案，上訴人對確定判決所認定之事
    實再為爭執，應無理由。此外，被上訴人並未向上訴人承租
    辦公室，亦無積欠庶務費及環境維護費等語，資為抗辯。
三、上訴人主張「其等對被上訴人有1020萬1070元之債權（包括
    合作金庫銀行本金144萬元、利息353萬6070元，辦公室租金
    與庶務費24萬元，環境維護費等雜項開支30萬元，土地價款
    墊付之利息損失468萬5000元），以之抵銷本件執行債務57
    萬4720元後，系爭執行債權已不存在，本件強制執行程序應
    予撤銷」云云，為被上訴人所否認，並以前開情詞置辯。是
    本件首應審酌者為：「上訴人等主張之抵銷主動債權是否存
    在？」、「本件有無爭點效之適用？」，爰說明如下：
  (一)按「當事人主張有利於己之事實者，就其事實有舉證責任，
    民事訴訟法第277條定有明文。又同法第400條第2項對經裁
    判之抵銷數額，復明定有既判力，則主張抵銷之當事人就其
    主張抵銷之債權及數額確實存在之事實自負有舉證責任。」
    （最高法院88年度台上字第3398號判決參照）。本件上訴人
    就被上訴人據以執行之訴訟費用債權57萬4720元並不爭執，
    惟抗辯「伊等對於被上訴人有1020萬1070元債權」，並主張
    以之與前揭執行債權相互抵銷，被上訴人則否認上訴人有該
    1020萬1070元債權，依法自應由上訴人就該抵銷之債權存在
    負舉證責任。
  (二)次按「法院於確定判決理由中，對訴訟標的以外當事人所主
    張或抗辯之重要爭點，本於兩造辯論之結果所為之判斷結果
    ，除有顯然違背法令，或當事人提出新訴訟資料足以推翻原
    判斷之情形外，於同一當事人間，就與該重要爭點有關之他
    訴訟，不得再為相反之主張，法院亦不得作相異之判斷，此
    源於訴訟上之誠信原則及當事人公平之訴訟法理，避免紛爭
    反覆發生，以達『一次解決紛爭』所生之一種判決效力（拘
    束力），即所謂『爭點效』，亦當為程序法所容許。」（最
    高法院96年度台上字第307號、96年度台上字第2569號判決
    要旨均同此見解）。經查：
  1.兩造前於本院97年度重上字第21號請求土地所有權移轉登記
    事件，被上訴人主張系爭土地為伊出資購買，部分借名登記
    於上訴人名下，起訴請求上訴人應將借名登記之系爭土地應
    有部分辦理所有權移轉登記予被上訴人，上訴人於該案中則
    以「系爭土地為上訴人自行出資購買」為由，提出抗辯，經
    該確定判決實質審理後認定：「關於系爭土地價款中之已兌
    現支票資金，確係由上訴人（即本案被上訴人）之股東集資
    （包括瓏鈦公司），直接或間接匯至上訴人公司之帳戶，再
    由上開帳戶匯款至被上訴人瓏鈦公司（即本案上訴人）支票
    帳戶，以兌現被上訴人瓏鈦公司簽發之上開支付價金之支票
    。足證購買系爭土地之已兌現支票資金，確實來自上訴人，
    實際上出資購買系爭土地之人應為上訴人，並非被上訴人瓏
    鈦公司一人」、「關於上開編號六至十一所示之六張支票並
    未兌現，此部分價款，嗣後係於93年2月5日，將系爭409、
    410地號土地二筆，登記為被上訴人瓏鈦公司及訴外人信業
    公司所有，再由登記名義人向中國農民銀行設定最高限額抵
    押權借款3800萬元，連同被上訴人瓏鈦公司（上訴人之股東
    ）提供之現金35萬元，用以清償該買賣價金中之3835萬元，
    二筆銀行之貸款利息則由上訴人支出，此亦為被上訴人所不
    爭執（見同上原審卷(二)，第64頁）」、「綜上，系爭土地之
    價金係由上訴人（即被上訴人）籌資支付，堪以認定。參以
    92年、93年度被上訴人瓏鈦公司、訴外人信業公司向國稅局
    申報之報表，均未將交易土地之相關會計及會計科目列入，
    而協禾公司則於上開年度列入申報（見本院卷(二)第74至81頁
    、第18至27頁）。被上訴人瓏鈦公司抗辯價金係由其開立支
    票交付，係其買受云云，顯非事實，不可採信。」（判決理
    由欄四(一)(5)、(6)、(7)），有上開民事確定判決附卷可稽，足
    認系爭土地之價金係由被上訴人籌資支付，上訴人並非系爭
    土地之買受人，堪以認定。
  2.基此，有關上訴人因系爭土地支出款項，究係上訴人出資購
    買款抑或被上訴人向股東集資投資乙節，既為兩造於前開確
    定判決之重要爭點，並各自為積極之攻擊防禦，並經該確定
    判決本於兩造辯論之結果認定「系爭土地係由被上訴人向股
    東集資購買，上訴人不過以被上訴人協禾公司股東之身分投
    資而已」，已足認上訴人並無為被上訴人代墊系爭土地買受
    價金之事實。上訴人於本院主張「伊等為被上訴人代墊系爭
    土地購買價金4685萬元長達五年，此期間內受有利息損失46
    8萬5000元，及系爭土地向合作金庫貸款之本金144萬元及利
    息353萬6070元。」云云，無非就購買系爭土地資金係由上
    訴人支出及資金所生利息乙節，再為爭執，依上開爭點效原
    則之說明，法院及當事人就該已經法院判斷之重要爭點法律
    關係，皆不得作任何相反之判斷或主張，始符訴訟程序上之
    誠信原則。此外，上訴人並無其他積極證據足以證明，其以
    已判決確定之事實再為主張，難認有理由。
  (三)上訴人復主張：「伊等為被上訴人公司墊付92年10月至94年
    5月間之辦公室租金與庶務費24萬元、墊付92年10月至98年3
    月間之環境維護費等雜項開支30萬元」乙節，並提出協禾公
    司92年及93年現金帳為證（本卷院第25至28頁），並舉證人
    （被上訴人協禾公司前董事長）甲○○於本院證稱：「協禾
    公司向瓏鈦公司承租辦公室3年，僅給付前3個月租金，其餘
    未給付。」云云（本院卷第71頁正面）。惟審諸上開上訴人
    提出之協禾公司現金帳（僅節本）所示，內容雖有協禾公司
    各月份辦公室租金支出之記載（92年11月份、12月份，93年
    1月份、2月份、3月份），惟上訴人自承並無簽訂租賃契約
    （本院卷第101頁反面），且帳冊並未載明係承租何處之租
    金，被上訴人亦稱「因為當時被上訴人協禾公司的法定代理
    人就是上訴人公司的實際負責人甲○○先生，被上訴人公司
    並未對外營業，不需辦公場所，頂多是開會時借用瓏鈦公司
    的場所。」，上訴人對此並未爭執（本院卷第102頁），況
    證人甲○○原任被上訴人協禾公司董事長，因故解任並任職
    上訴人瓏鈦公司監察人，嗣瓏鈦公司並與被上訴人間發生爭
    訟（即本院97年度重上字第21號），與本案有法律上及經濟
    上之利害關係，所為「被上訴人有承租上訴人辦公室3年」
    之證言，亦無其他證據佐證，顯有偏頗之虞，難期公正，不
    足採為被上訴人承租之證據。至於上訴人主張庶務費及環境
    維護費30萬元部分，為被上訴人所否認，上訴人亦自承「無
    法提出原始憑證」（本院卷第101頁反面）以資證明，亦難
    憑採。
四、綜上所述，上訴人主張對於被上訴人有1020萬1070元債權存
    在，並無積極證據證明，其以上開1020萬1070元債權對被上
    訴人本件執行債務57萬4720元為抵銷，即無所據。另上訴人
    主張為被上訴人公司墊付92年10月至94年5月間之辦公室租
    金與庶務費24萬元、墊付92年10月至98年3月間之環境維護
    費等雜項開支30萬元部分，並未舉證以實其說，殊難採信。
    從而，上訴人起訴請求確認被上訴人對上訴人依臺灣臺南地
    方法院97年度聲字第1520號民事裁定所載之訴訟費用債權57
    萬4720元不存在，及撤銷臺灣臺南地方法院98年度司執字第
    80515號所為之強制執行程序，均無理由，應予駁回。原審
    為上訴人敗訴之判決，並無違誤。上訴論旨求予廢棄改判，
    為無理由，應予駁回。
五、本件事證已臻明確，兩造其餘主張陳述及攻擊防禦方法，核
    與判決之結果不生影響，爰不逐一論列，附此敘明。
據上論結，本件上訴為無理由，應依民事訴訟法第449條第1項、
第78條，判決如主文。
中    華    民    國    99    年    10    月    19    日
                  民事第二庭     審判長法  官  陳光秀
                                       法  官  莊俊華
                                       法  官  曾平杉
上為正本係照原本作成。
不得上訴。
中    華    民    國    99    年    10    月    20    日
                                       書記官  葉秀珍

司法院資訊處製作；財團法人民間司法改革基金會備份。
